【裁判字號】    96,上易,167
【裁判日期】    970325
【裁判案由】    分割共有物
【裁判全文】
臺灣高等法院臺南分院民事判決  96年度上易字第167號
上  訴  人  丙 ○ ○
            甲 ○ ○
共      同
訴訟代理人  蔡 碧 仲  律師
            張 宗 存  律師
視同上訴人  丁 ○ ○
訴訟代理人  乙 ○ ○
被上 訴 人  戊 ○ ○
訴訟代理人  林 春 發  律師
上列當事人間請求分割共有物事件，上訴人等對於民國96年05月
22日臺灣嘉義地方法院第一審判決（95年度訴字第0727號），提
起上訴，本院於97年03月11日言詞辯論終結，判決如下：
    主  文
上訴駁回。
第二審訴訟費用由由兩造依原應有部分比例負擔。
    事實及理由
壹、上訴人等方面：
(甲)、上訴人丙○○、甲○○部分：
一、聲明：求為判決：
  (一)原審判決關於第二項就兩造共有坐落嘉義縣太保市○○○段
    一七七之一五號土地所為之分割方案廢棄。
  (二)上揭土地請求依附圖一方案二分割，即：編號Ａ部分分歸上
    訴人丙○○、甲○○取得，並按原應有部分比例保持共有；
    編號Ｂ部分，分歸視同上訴人丁○○取得；編號Ｃ部分，分
    歸被上訴人戊○○取得；另視同上訴人丁○○及被上訴人戊
    ○○應依市價之差異對上訴人丙○○、甲○○為適當之補償
    。
二、上訴人等於本院審理時之陳述除與原判決記載相同者予以引
    用外，並補以下列等語，資為抗辯：
  (一)原審判決係分別就系爭三八○及一七七之一五號兩筆土地之
    形狀、面積、使用情況、土地價值等情形個別觀察，並選擇
    分割方案，而非以方案一、方案二之標準來合併評估兩筆土
    地之分割方式；換言之，系爭兩筆土地及兩個分割方案係可
    獨立觀察的四種分割方式，並無適用同一方案分割之必要。
    再者，  鈞院委請「歐亞不動產估價師事務所」之鑑定結果
    ，也是分別就兩個方案、兩筆土地分別做出估價及互相找捕
    之金額，兩筆土地亦無適用同一分割方案之必要。
  (二)上訴人丙○○、甲○○就原審判決關於崙子頂段崙頂小段三
    八○號之分割方式及分割位置均無意見，如被上訴人認為三
    八○號部分，上訴人丙○○等人分得位置較佳而有不公，上
    訴人丙○○、甲○○願將分割方案一有關三八○地號土地中
    之編號Ｂ部分，與被上訴人之Ｄ部分交換，請求  鈞院能准
    許將一七七之一五地號土地以方案二之方式分割，以維持上
    訴人等適當之生活居住空間。
  (三)就崙子頂段崙子小段一七七之一五號土地之分割方案表示意
    見如下：
  (1)原審判決認為一七七之一五號如採分割方案一，變動及爭議
    較小。惟依據嘉義縣水上地政事務所九十六年二月十二日土
    地複丈成果圖所示，如複丈成果圖所示Ｃ、Ｄ、Ｆ部分屬被
    上訴人戊○○所有，目前均無人居住，建築物因年久失修，
    多有崩塌、斷落之處，亦無居住、使用之價值，實無為維持
    現狀而犧牲土地完整利用性之必要。
  (2)視同上訴人丁○○所有如附圖三所示之Ｈ、Ｉ部分，房屋建
    築老舊，隨時有塌坍之危險，目前亦無人居住使用；視同上
    訴人丁○○更已拆除電表，顯示建物無居住之價值，分割土
    地時是否有必要維持建物現狀，實有商榷之餘地。
  (四)上訴人丙○○因家境困難，無法遷出他地建屋居住，全家（
    配偶、二子及老母）均居住在該地（即複丈成果圖所示Ｇ部
    分），僅餘片瓦遮身，一七七之一五號土地如依方案一之方
    式分割，將嚴重限縮上訴人丙○○之生活居住空間，子女長
    大後生活空間將更嫌窘迫。爰請關於一七七之一五地號土地
    部分，以方案二之方式分割，以維持上訴人生活居住空間。
(乙)視同上訴人（以下簡稱上訴人）丁○○部分：
一、聲明：求為依原審判決所採之分割方案予以分割。
二、上訴人於本院審理時之陳述除與原判決記載相同者予以引用
    外，並主張引用被上訴人後述等語，資為抗辯。
貳、被上訴人方面：
一、聲明：求為判決：駁回上訴。
二、被上訴人於原審起訴主張：坐落嘉義縣太保市○○○段崙頂
    小段三八○號、地目田、面積一五五○平方公尺土地（以下
    簡稱系爭一土地），及坐落同市○○○段一七七之一五號、
    地目建、面積一○八六平方公尺土地（以下簡稱系爭二土地
    ），均為兩造所共有，應有部分均為被上訴人戊○○三分之
    一，上訴人丙○○、甲○○各六分之一，上訴人丁○○三分
    之一。兩造間就上開系爭一、二等土地並無因物之使用目的
    不能分割或約定不分割之情形，但兩造無法達成協議分割，
    為管理方便起見，爰提起本件訴訟請求分割，求為：就系爭
    一、二等土地依附圖一方案一所示（即原審判決所採）分割
    方法予以分割之判決等語。
三、被上訴人於本院審理時之陳述除與原判決記載相同者予以引
    用外，並補稱：
  (一)上訴人丙○○、甲○○對原審就系爭一土地所採分割方案無
    意見，僅就原判決第二項關於兩造共有之系爭二土地分割方
    案請求廢棄；觀其心態顯有可議之處，蓋以系爭一土地，上
    訴人丙○○、甲○○分得原判決附圖方案一編號Ｂ部分土地
    ，係屬共有人中分得土地最有價值者，佔進便宜，其心態昭
    然若揭。
  (二)原判決對於系爭二土地所採之分割方案並無不當，亦無鑑價
    補償之必要：
  (1)上訴意旨雖指摘：「坐落一七七之一五號土地上之建物均已
    老舊價值不高，依方案一之分割方案，上訴人分得附圖一Ａ
    、Ｄ部分之土地，二者分坐南北，尤其Ｄ部分土地僅有七十
    三平方公尺，若未來經天災地震或另有規劃拆除現有老舊建
    物，則上訴人對於南北兩筆土地將無法整體利用，對上訴人
    之權益影響甚鉅。」惟原審係審酌「就一七七之一五號土地
    部分，坐落其上各共有人之建物均已老舊價值不高，如依各
    共有人使用位置及面積為分割，由被告丙○○與甲○○、丁
    ○○、原告各依應有部分由北而南依序取得較方正之長方形
    土地為宜，原告依附圖一方案一分得土地略呈較不方正之Ｌ
    形狀，雖較被告丙○○與甲○○所提附圖一方案二多分割出
    一筆土地，然此方案兼顧被告丙○○使用現狀，使原告與被
    告丙○○、甲○○均有面臨南面對外道路之土地，對原告及
    被告丙○○、甲○○均有利，較之附圖一方案二被告丙○○
    僅考量其位於南面小部分面積之居住使用現狀，捨其位於北
    側較大面積房屋坐落位置，使原告捨原靠近南面道路之建物
    坐落位置與被告丙○○北面較大面積建物位置互換，變動及
    爭議較小，是以方案一較符合現況及兩造利益之公平性。」
    原審判決理由並無不當。至於上訴人等分得附圖一編號Ａ、
    Ｄ部分土地，分隔南、北兩地，係因上訴人等占用系爭土地
    蓋屋之性質使然，並非原審強為割裂。另上訴人等分得之編
    號Ｄ之土地，地形方正，近乎正方形，可蓋田字型之透天厝
    ，且土地面積達七十三平方公尺（換算為22.0825坪、即73x
    0.3025 =22.0825)，並無不能充分整體利用之情形。
  (2)系爭二土地，東、西兩側都留設有六米寬道路可供進出通行
    ，出入甚為便利，價值差異甚小。南面土地亦有面臨道路，
    面臨道路部分，上訴人等亦有分得面臨道路之編號Ｄ部分土
    地，故本件被上訴人認為並無鑑價補償之必要。
  (3)系爭二土地之使用現況，係早由被上訴人之父親（即丁○○
    之公公、丙○○之祖父、甲○○之曾祖父）在世即已分配好
    ，分割土地時自應斟酌此情況而為分割。上訴人丙○○、甲
    ○○不能捨棄其原本在系爭土地北側之房屋，而要求全部分
    配南面之土地，否則將因推移之結果，導致被上訴人戊○○
    之編號Ｃ、Ｄ、Ｆ磚木造房屋，上訴人丁○○之編號Ｈ、Ｉ
    磚木造房屋均遭拆除，其為不當，至為明顯。
、兩造不爭執之事實：
一、系爭一及二土地，均為兩造所共有，其應有部分均為被上訴
    人戊○○三分之一，上訴人丙○○、甲○○各六分之一，上
    訴人丁○○三分之一，有土地登記第二類謄本共二份附卷可
    參（見原審卷第8至9、11至12頁）。
二、兩造間就系爭二筆土地，並無因物之使用目的不能分割或契
    約訂有不分割之期限，且兩造復無法達成分割協議。
三、系爭一土地略呈刀形，靠北面路邊係空地，南面由被上訴人
    種植樹子；至系爭二土地略呈梯形，其東、西面有寬約六公
    尺及南面有寬約八公尺之道路可供對外聯絡，並有兩造所建
    之老舊房屋坐落其上，有「嘉義縣水上地政事務所」如附圖
    二、三所示之複丈成果圖各一份在卷可稽（見原審卷第58至
    59頁）。
肆、兩造爭執之事項：
一、本件就系爭二土地（上訴人丙○○、甲○○對原判決就系爭
    一土地所定分割方法並未提起上訴，而係就系爭二土地之分
    割方法表示不服提起上訴，因之本院僅此部分予以審理）應
    採何分割方案，較符公平原則，並盡土地使用管理目的及經
    濟之效益（即符合使用之現況）？
二、本件所定分割方案有無價值不相當，而應命以金錢相互補償
    之情形？
伍、本院之判斷：
一、本件就系爭二土地應採何分割方案，較符公平原則，並盡土
    地使用管理目的及經濟之效益（即符合使用之現況）？
  (一)按各共有人，得隨時請求分割共有物。共有物之分割，依共
    有人協議之方法行之；分割之方法，不能協議決定者，法院
    得因任何共有人之聲請，命以裁判分割；民法第八百二十三
    條第一項前段及第八百二十四條第一、二項分別定有明文。
    查系爭二土地為兩造所共有，其應有部分為被上訴人戊○○
    三分之一，上訴人丙○○、甲○○各六分之一，上訴人丁○
    ○三分之一，已如前述；另共有人間就系爭二土地並無因物
    之使用目的不能分割或定有不分割之特約致不能分割之情形
    ，惟因無法達成協議分割之事實，已據被上訴人於本院審理
    時陳述在卷，並有其所提出之前揭土地登記第二類謄本共二
    份在卷可憑，復為上訴人等所不爭執，自屬真實。再徵之兩
    造就分割方法已各有主張，亦各有爭執以察，顯已無法協議
    分割；則被上訴人訴請裁判分割，自無不合。
  (二)次按共有物之分割，不得純以使用現狀為分割之唯一標準，
    法院為顧及全體共有人之利益認為以不全依使用現狀分割為
    宜，所決定之分割方法，縱使部分共有人因此而受有損害，
    仍不得因之指為違法。又共有土地之分管使用，不過定暫時
    狀態而已，共有人仍就全部共有土地享有權利，得就全部共
    有土地主張按應有部分為分割，而法院裁判分割共有物，除
    應斟酌共有人之利害關係及共有物之性質外，尚應斟酌共有
    物之價格、經濟效用以及全體共有人之利益等公平決之；換
    言之，裁判上定共有物之分割分法，法院有審酌共有物各種
    情形，顧及共有人全體利益而自由裁量之權，不受任何當事
    人主張之拘束（最高法院49年度臺上字第2596號、71年度台
    上字第2825號及同院81年度台上字第31號判決參照）。
  (三)查系爭二土地之地形略呈反梯形狀，其東、西及南面均有寬
    約六或八公尺之道路可供對外聯絡，另兩造在系爭一土地上
    分別建有磚木造房屋坐落其上，至其位置及面積則如「嘉義
    縣水上地政事務所」如附圖三所示之複丈成果圖；再者除西
    南邊之磚木造房屋由上訴人丙○○居住使用中外，其餘之磚
    木造房屋現已無人居住，已經原審於九十六年一月二十二日
    至現場履勘，囑由嘉義縣水上地政事務所人員測量，並製有
    現場履勘略圖一份及嘉義縣水上地政事務所前揭（96年02月
    12日）複丈成果圖在卷可憑（見原審卷第53至55、58頁），
    自屬真實。再者，系爭二土地之分割方案，因兩造有主張附
    圖一方案一及附圖一方案二之爭議，茲僅就兩造於本院所主
    張之附圖一方案一（即被上訴人所主張者）及附圖一方案二
    （即上訴人丙○○、甲○○所主張者）等分割方案，分別比
    較說明如下：
  (1)如附圖一方案一：
    此分割方案就系爭二土地，分別以東西或南北向分割線，由
    北往南為基準推算，分割後之系爭土地，各共有人所分得之
    土地界限均由北而南呈一橫線，均極為方正完整；且兩造所
    分得部分土地均得分別面臨東、西寬約六公尺及南面寬約八
    公尺之道路可供對外聯絡、往來出入，以利於建築、充分利
    用及對外通行；且經本院核計若依此分割方案予以分割，則
    各共有人所分歸之土地面積與渠等依應有部分之比例所應分
    得土地面積，並無增減之情況，自符合公平原則。又兩造在
    系爭二土地上均建有房屋坐落其上，即：上訴人丙○○在北
    邊及南邊各有磚木造房屋現共五間（附圖三﹝下同﹞編號：
    Ｂ、Ｅ、Ｇ、Ｊ及Ｋ），惟大部分集中在北邊，面積共達一
    四九平方公尺，至南邊編號Ｂ部分面積則僅二十二平方公尺
    ，Ｇ部分面積為四十八平方公尺；上訴人丁○○則在中間位
    置有二間磚木造房屋（編號：Ｈ、Ｉ），面積共計一六三平
    方公尺；至被上訴人所建之房屋則均位處南邊（編號：Ｃ、
    Ｄ、Ｆ），總面積為一五九平方公尺；有前揭「嘉義縣水上
    地政事務所」如附圖三所示之複丈成果圖一份在卷可參。而
    此分割方案係依兩造現有主要之使用位置及面積為分配，雖
    被上訴人分歸之編號Ｃ部分呈倒Ｌ形，惟尚稱完整，且其東
    、西及南邊均有寬約六或八公尺之道路可供對外往來出入，
    並顧及上訴人丙○○在南邊有有磚木造房屋一間之使用現狀
    ，至上訴人丙○○分歸之編號Ｄ部分土地面積較小，惟地形
    方正，近乎正方形，面積達有七十三平方公尺（22.0825 坪
    ），依建築法規得建築建築物，不受建築法規有關「畸零地
    」之限制，且處較具價值之俗稱「三角窗」位置；另上訴人
    丙○○、甲○○雖分歸最北邊之編號Ａ部分土地，惟其於系
    爭一土地（僅北邊面臨四公尺寬之產業道路）分歸之編號Ａ
    部分土地，則處俗稱「三角窗」之地段，且經本院囑由「歐
    亞不動產估價師事務所」鑑定結果，認系爭一土地因採如附
    圖一方案一之分割方案，被上訴人為「應受補償者」，金額
    為七萬零八百十一元，至上訴人丙○○、甲○○及丁○○則
    為「超額分配應提供補償者」，前者金額為六萬五千一百六
    十元，後者為五千六百五十一元（見該估價報告書第48頁）
    ；而此分割方案，「應受補償者」乃上訴人丁○○，至上訴
    人丙○○、甲○○及被上訴人則為「超額分配應提供補償者
    」，其中上訴人丙○○、甲○○部分為一萬九千九百六十四
    元，被上訴人則為四萬零八百二十八元（見該估價報告書第
    49頁）兩相權衡其地段價值互以找補，衡情尚難認有何不公
    平之處。亦即就分割方案而言，能兼顧全部共有人之利益，
    作整體利用，而無損土地價值，更能為有效之利用，而達到
    該土地使用之經濟效用。況除上訴人丙○○、甲○○外，其
    他共有人均贊同此一分割方案，究之應屬適當之分割方案。
  (2)如附圖一方案二：
    上訴人丙○○、甲○○主張如附圖一方案二之分割方案極為
    適當，因被上訴人及上訴人丁○○所有建物均無人居住，且
    因年久失修，多有崩塌、斷落之處，亦無使用之價值；至上
    訴人丙○○因家境困難，無法遷出他地建屋居住，全家均居
    住在如附圖三編號Ｇ部分，如依方案一之方式分割，將嚴重
    限縮上訴人丙○○之生活居住空間，子女長大後生活空間將
    更嫌窘迫云云。按如依此方法分割，即將編號Ａ部分土地分
    歸被上訴人，編號Ｂ部分土地分歸上訴人丁○○，編號Ｃ部
    分土地分歸上訴人丙○○、甲○○保持共有，固亦極為方正
    完整，且兩造所分得部分土地均得分別面臨東、西寬約六公
    尺及南面寬約八公尺之道路可供對外聯絡、往來出入；惟此
    分割方案並未顧及兩造於系爭土地上之現有居住使用狀況，
    亦即僅考量上訴人丙○○位於南面小部分面積之居住使用現
    狀，而不慮及其位於北邊有較大面積之房屋坐落位置，及被
    上訴人在南邊有大面積之面臨道路之建物等情況，即率將位
    置互換，分配編號Ｃ部分之土地予上訴人丙○○、甲○○；
    再參以其主張分配之編號Ｃ部分土地係屬較具價值之俗稱「
    三角窗」位置，且其於系爭一土地所分歸之編號Ａ部分土地
    ，亦處俗稱「三角窗」之地段，至被上訴人於系爭一土地分
    歸之編號Ｄ部分土地則呈倒Ｌ形，南端甚至成狹長狀，價值
    顯然偏低；同時若據此分割方案予以分割，依「歐亞不動產
    估價師事務所」鑑定結果，被上訴人及上訴人丁○○均為「
    應受補償者」，金額依序為七萬二千九百三十元、三萬六千
    九百零三元，至上訴人丙○○、甲○○則為「超額分配應提
    供補償者」，金額達十萬九千八百三十四元（見該估價報告
    書第49頁）以觀，究之顯已不公平。再徵之除上訴人丙○○
    、甲○○外，其他共有人均表示不同意依此方案分割；且按
    共有人因共有物分割之方法不能協議決定，而提起請求分割
    共有物之訴，應由法院依民法第八百二十四條命為適當之分
    配，不受任何共有人主張之拘束（最高法院49年度台上字第
    2569號判例參照）；而法院命為共有物之分配，應斟酌各共
    有人之利害關係，及共有物之性質、經濟效用及全體共有人
    之利益，公平決定之等情以觀，則上訴人丙○○、甲○○據
    此主張應依附圖一方案二之方法分割，尚無足取。
  (四)依上，兩造就系爭二土地各所分得之土地，若參酌前揭因素
    予以考量，當認實際分得之面積相差無幾，並無不公平處可
    言，自尚難認有違公平原則；且又無違共有物分割應達到土
    地使用經濟效用目的。則本院基於兼顧大部分共有人之利益
    ，作整體利用，而無損土地價值，且使更能為有效之利用及
    合乎公平等原則，並顧及兩造於系爭土地上之現有居住使用
    狀況，再徵諸除上訴人丙○○、甲○○外，其他共有人均表
    示同意依此方案分割，足見本案當屬較為合理、公平之分割
    方案。爰審酌上開情況及上訴人丙○○、甲○○表示就分歸
    之應有部分土地願繼續保持共有等情，自以依如附圖一方案
    一所示之分割方案較為可採，爰定系爭共有土地之分割方案
    為如附圖一方案一分割方案所示；即：編號Ａ部分面積二八
    九平方公尺及Ｄ部分面積七十三平方公尺，均分歸上訴人丙
    ○○、甲○○共同取得，並按應有部分之比例保持共有；編
    號Ｂ部分面積三六二平方公尺，分歸上訴人丁○○取得；編
    號Ｃ部分面積三六二平方公尺，分歸被上訴人取得。
二、本件所定分割方案有無價值不相當，而應命以金錢相互補償
    之情形？
  (一)按法院裁判分割共有物，除應斟酌各共有人之利害關係，及
    共有物之性質外，尚應斟酌共有物之價格，倘共有人不能按
    其應有部分受分配或所分配之不動產，其價值不相當時，法
    院非不得命以金錢補償之（最高法院57年度台上字第2117號
    及63年度台上字第2680號固分別著有判例參照）。
  (二)查本件依前揭如附圖一方案一分割結果，已較如附圖一方案
    二分割方案更為公平、合理，且合乎土地使用之現狀，而不
    得不選擇之分割方式；固然依此兩造所分歸之土地面積、其
    應有部分所佔之比例、分得之位置及地形不同，經囑由「歐
    亞不動產估價師事務所」鑑定結果認有影響取得土地之價值
    ，即兩造間有以金錢相互補償之情事。惟經本院核閱鑑定結
    果所載，若依如附圖一方案一之分割方案予以分配，「應受
    補償者」乃上訴人丁○○，至上訴人丙○○、甲○○及被上
    訴人則為「超額分配應提供補償者」，其中上訴人丙○○、
    甲○○為一萬九千九百六十四元，被上訴人為四萬零八百二
    十八元（見該估價報告書第49頁），然上訴人丁○○已表示
    不必予以金錢相互補償；再參以各共有人因分得之位置、地
    形不同，致影響取得土地之價值，乃屬當然併不可避免，且
    一般市場上就不動產之鑑價，固係依市場之行情或以公告地
    價加成之方式而為依據，惟其並未斟酌房地產因經濟景氣、
    位置、城鄉差異等因素造成之「有行無市」或「有價無市」
    之情況；又現今非主要城市之不動產市場尚為低迷，土地價
    值較已往無甚波動，況系爭土地乃一般住宅建築用地，並非
    商業區土地，同時斟酌系爭一土地之分割方案，依上揭估價
    報告之鑑定結果，被上訴人為「應受補償者」，金額為七萬
    零八百十一元，至上訴人丙○○、甲○○及丁○○則為「超
    額分配應提供補償者」，前者金額為六萬五千一百六十元，
    後者為五千六百五十一元（見該估價報告書第48頁），據此
    兩相互補後所差價值金額無幾；因此本院認本件共有人間要
    無相互補償之必要，將更符合公平之原則。
陸、綜上所述，本件上訴人丙○○、甲○○主張如附圖一方案二
    所示之方案，已不符公平之原則，不足採取。而應以如附圖
    一方案一所示之分割方案較為妥適，爰定為本件系爭二土地
    之分割方案；即：編號Ａ部分面積二八九平方公尺及編號Ｄ
    部分面積七十三平方公尺，均分歸上訴人丙○○、甲○○共
    同取得，並按其應有部分之比例保持共有；編號Ｂ部分面積
    三六二平方公尺，分歸上訴人丁○○取得；編號Ｃ部分面積
    三六二平方公尺，分歸被上訴人取得。原審判決就本件系爭
    二土地依如附圖一方案一所示方法定為分割方案，於法並無
    不合，且符公平之原則。上訴人丙○○、甲○○上訴意旨就
    系爭二土地之分割方案指摘原判決不當，求予廢棄改判如其
    上訴聲明之所示，為無理由，應予駁回其上訴。另本件係因
    分割共有物而涉訟，若由敗訴之當事人負擔訴訟費用顯失公
    平，故本院認應由勝訴之被上訴人負擔一部訴訟費用。
柒、又本件待證事實已臻明確，兩造其餘攻擊防禦方法及舉證，
    對判決之結果已不生影響，爰不一一詳為審酌，附此敘明。
捌、據上論結，本件上訴為無理由，依民事訴訟法第四百四十九
    條第一項、第八十條之一、第七十八條及第八十五條第一項
    但書判決如主文。
中    華    民    國    97    年    3     月    25    日
                  民事第一庭    審判長法  官  林金村
                                      法  官  胡景彬
                                      法  官  張世展
上為正本係照原本作成。
不得上訴。
中    華    民    國    97    年    3     月    25    日
                                      書記官  廖文靜


司法院資訊處製作；財團法人民間司法改革基金會備份。
